臺灣高等法院臺南分院刑事判決
上　訴　人　臺灣雲林地方法院檢察署檢察官
被　　　告　甲○○
　　　　　　　　　　戶臺北市○○區○○路5段15號2樓
上列上訴人因被告詐欺等案件，不服臺灣雲林地方法院96年度易
字第169號中華民國96年5月30日第一審判決（起訴案號：臺灣雲
林地方法院檢察署95年度偵緝字第294、295號），提起上訴，本
院判決如下：
    主      文
上訴駁回。
    理      由
一、聲請簡易判決處刑即公訴意旨略以：被告甲○○意圖為自己
    不法之所有，冒用黃文龍（即黃文乾）、武雄（即詹武雄）
    之名義為會員，邀集以自己為會首、每會新臺幣（下同）2
    萬元之合會，會首連同會員共15會，會期自民國（下同）94
    年5月10日起至95年7月10日止，以每月10日下午1時許，在
    雲林縣西螺鎮儂美理容院開標。被告甲○○又對告訴人乙○
    ○佯稱：黃文乾係以假名（即指黃文龍）參加該合會云云，
    致告訴人誤以黃文乾參加該合會，而陷於錯誤加入該合會，
    且如期支付會款共計約8萬元。詎被告甲○○自94年11月10
    日起，未依約繼續進行合會，且不知去向。因認被告甲○○
    所為，係犯刑法第339條第1項之詐欺取財罪嫌。
二、公訴意旨原認被告就冒用黃文龍（即黃文乾）、武雄（即詹
    武雄）之名義，而於合會簿上書寫其名部分，認係犯刑法第
    217條第1項之偽造署押罪嫌，惟經公訴人於原審審判中，當
    庭就此部分予以減縮，因此起訴部分限於被告甲○○犯刑法
    第339條第1項之詐欺取財罪嫌，至於刑法第217條第1項之偽
    造署押罪嫌部分，已視同未起訴，本院就此部分自不再審究
    ，先予敘明。
三、公訴意旨認被告涉有詐欺取財罪嫌，無非係以被告之供述、
    告訴人乙○○之指述、證人黃文乾及詹武雄之證述、及互助
    會簿影本一份等資為證。惟訊據被告甲○○固坦承確有邀集
    該合會，並任會首，且曾向告訴人告知黃文乾亦參加該合會
    ，嗣於94年11月間停會一情，但堅決否認涉有詐欺取財，其
    辯稱略以：「黃文龍本來要參加，因為他怕他太太知道，後
    來才沒有參加，詹武雄有參加」、「黃文龍就是黃文乾」、
    「武雄不是詹武雄，不知道是張武雄還是詹武雄，他是住莿
    桐，59年次的，他都叫我同鄉姊啊」等語。
四、關於證據能力方面：檢察官提出或原審依職權調查之傳聞證
    據，均經當事人於原審審判程序同意作為證據，且於本院上
    訴審亦未對上開證據表示異議，而就被告以外之人於審判外
    之言詞陳述部分，本院審酌其等之警詢筆錄係以被害人或證
    人身分接受詢問，以一問一答方式詢答，經其閱覽筆錄無訛
    後，再簽名捺印所製作完成等之作成時情況，依刑事訴訟法
    第第159條之5規定，認均得為證據。
五、按犯罪事實應依證據認定之，無證據不得認定犯罪事實；又
    不能證明被告犯罪者，應諭知無罪之判決，刑事訴訟法第15
    4條第2項、第301條第1項前段分別定有明文。再最高法院92
    年台上字第128號判例要旨：「刑事訴訟法第161條已於民國
    91年2月8日修正公布，其第1項規定：檢察官就被告犯罪事
    實，應負舉證責任，並指出證明之方法。因此，檢察官對於
    起訴之犯罪事實，應負提出證據及說服之實質舉證責任。倘
    其所提出之證據，不足為被告有罪之積極證明，或其指出證
    明之方法，無從說服法院以形成被告有罪之心證，基於無罪
    推定之原則，自應為被告無罪判決之諭知」亦可為參。復按
    刑法第339條第1項詐欺罪之成立，以意圖為自己或第三人不
    法所有，以詐術使人將本人或第三人之物交付為要件。所謂
    以詐術使人交付，必須被詐欺人因其詐術而陷於錯誤，若其
    所用方法，不能認為詐術，亦不致使人陷於錯誤，即不構成
    該罪，此有最高法院46年台上字第260號判例要旨可稽。
六、經查：
  (一)證人黃文乾於原審審判中證稱：「……（被告曾否有說她要
    作會頭，要你參與他的會？）他有邀過，但我想說是假的，
    我說好，但正式邀我的時候，我說我沒有那個錢，後來我就
    不知道。……他（指乙○○）有參加他（指被告）的會沒有
    告訴我，是他（指被告）跑了後，他（指乙○○）來問我，
    他當會首，問我有沒有參加，我說我根本沒有參加他的會。
    ……（乙○○有無曾經問你，你有無參加陳淑貞的合會？）
    沒有。……他（指被告）說他要給我（合會簿），我說我沒
    有辦法參加，所以我沒有拿，我沒有看過那會簿。這就是我
    所說的第二次拒絕他的那次。……」等語。另告訴人乙○○
    於原審審判中證稱：「……他是說文乾有參加，但怕他太太
    知道，所以不能用正名。……我想文龍、文乾應該是有關係
    ，我想說文乾有參加，會簿看不到文乾，但有黃文龍，想說
    可能有代替的。……」等語。依其等上開證述情節，可見被
    告甲○○確曾獲得黃文乾同意參加合會，惟於事後交付互助
    會簿之時，方遭黃文乾拒絕，此與被告上揭辯稱未登載黃文
    乾真名，嗣黃文乾反悔入會一情相符，而被告既於製作互助
    會簿後，遭黃文乾拒絕入會，其原告知告訴人有關黃文乾參
    與合會或交付有黃文龍（即黃文乾）為會員之互助會簿，自
    未欺瞞告訴人甚明。
  (二)被告邀集之合會中會員「武雄」者，公訴人認係「詹武雄」
    ，無非係以告訴人於警詢及檢察官訊問中指稱「武雄」為一
    生旅社隔壁之男水電工，且稱該「武雄」之人未參加合會云
    云。但告訴人乙○○於原審審判中證稱：「……武雄是一生
    旅社的老闆娘跟我說的，說這個武雄可能是他們隔壁的，我
    就去找這個武雄，結果找不到人，我就作罷了。（一生旅社
    的老闆娘）他說可能是隔壁，他也不確定。……」等語，即
    告訴人係道聽得知「武雄」之人或係一生旅社旁之水電工，
    並未經確認或訪查為真。而證人詹武雄於原審審判中固證稱
    其原為水電工，未曾加入被告邀集之合會，其係住在一生旅
    社旁，與被告經營之理容院相隔約4戶，曾見被告，但不相
    識等語。然證人即該合會會員之「一生旅社」負責人葉春梅
    於警詢中則證稱：「（互助會簿上的武雄是不是住你隔壁的
    鄰居？）不是」一語。顯見公訴意旨所指被告冒用「詹武雄
    」之名義為會員一情，並非屬實，故被告所辯「武雄」非詹
    武雄，而係另有其人等語，自有可採。
  (三)告訴人乙○○就其何以參加被告邀集之合會，係證稱：「…
    …朋友、同事關係，我想說她既然認識文乾，我也認識她，
    想說2萬元的會，也不會怎樣，就跟了。……文乾是很好的
    朋友，經濟不錯，文乾都不怕了，我就跟。文乾的眼光不錯
    ，文乾會跟的會，表示有信賴甲○○，既然他有跟，我就想
    說好。……（跟會）用錢、欠錢比較快，不用跟銀行借，我
    沒有想過說要賺錢，是能賺錢，但有風險。……（賺利息）
    這是其次，當初想說她有在邀會，若有需要可以標來用。…
    …」等語，即告訴人主觀上認為其友人黃文乾既可信任被告
    而入會，故其亦可信任被告而參加合會，是其對於友人黃文
    乾是否參與該一合會，不過係其入會之動力或助力，其於是
    否參加合會之認知上，仍與一般習見之合會相同，即以對會
    首之信任程度及風險評估而定，其他會員既多不相識，亦無
    從擔保會首有無忠實履行義務，自不能以其他會員究為何人
    或有無不實，而謂告訴人就參與合會有何陷於錯誤，或因錯
    誤而交付會款可言。況被告就黃文乾曾有表示入會，且以他
    名登載一事，已據實陳述，並無掩飾，縱被告事後未予更正
    或告知，惟如無其他冒標或虛設會員情事，亦不能謂其有施
    用詐術之虞，或有何意圖為自己不法所有之犯意存在。
  (四)又告訴人乙○○雖有繳納會錢八萬元給被告甲○○，但被告
    甲○○在能力範圍內已分次匯款共一萬元給乙○○等情，亦
    據告訴人乙○○於本院審理中坦承確有收到一萬元在卷足稽
    ，更足證被告甲○○自始並無施用詐術召集互助會款之犯意
    。
七、綜上所述，本件依調查證據之結果，公訴人所提出之證據，
    不足為被告有罪之積極證明，其指出證明之方法，亦無法說
    服本院形成被告有罪之心證，即不能遽認被告有此犯罪之認
    定，因此原審以不能證明被告犯罪，諭知被告無罪，核無不
    合。檢察官上訴意旨指摘原判決諭知被告甲○○無罪，採證
    不當云云，為無理由，應予駁回。
據上論結，應依刑事訴訟法第368條，判決如主文。
本案經檢察官李傳來到庭執行職務。
中　　華　　民　　國　　96　　年　  8　   月　  8 　  日
                  刑事第五庭　審判長法　官  楊明章
                                    法　官  戴勝利
                                    法　官  顏基典
以上正本證明與原本無異。
不得上訴。
　　　　　　　　　　　　　　　　　　書記官  呂嘉文
中　　華　　民　　國　　96　　年　　8 　　月　　8 　　日
